【裁判字號】    95,上易,208
【裁判日期】    950608
【裁判案由】    贓物
【裁判全文】
臺灣高等法院臺南分院刑事判決         95年度上易字第208號
上  訴  人
即  被  告  乙○○
上列上訴人因贓物案件，不服臺灣臺南地方法院94年度易字第51
5號中華民國95年3月15日第一審判決（聲請簡易處刑案號：臺灣
臺南地方法院檢察署94年度偵字第2084號），提起上訴，本院判
決如下：
    主  文
原判決撤銷。
乙○○無罪。
    理  由
一、聲請簡易處刑意旨略以：乙○○於民國88年9月30日將其所
    有車牌號碼ＵＡ－２３１３號自小客車（下稱系爭陳車）借
    予其友人丙○○（原名羅啟元，檢察官另案通緝中）使用，
    嗣因丙○○駕駛該車發生車禍致引擎起火燃燒，丙○○遂將
    該車送修後，歷時半年多始將該車歸還。乙○○明知丙○○
    所歸還之車輛，除車牌仍懸掛「ＵＡ－２３１３」號車牌外
    ，係屬贓車（車牌號碼５Ｋ－８２６３號、引擎號碼ＹＬＮ
    ３３１ＧＸＩ０９１８０號、車身號碼0000000ＹＯ
    ＩＬＯＴ１７１６號車輛，原車主係甲○○，於89年8月4日
    上午5時許，在臺南市○○路、海安路口失竊、下稱呂車）
    ，竟基於收受贓物之犯意，收受上開車輛作為交通工具使用
    。嗣於92年7月間，乙○○將該車贈與其嬸嬸蔡秀蘭，蔡秀
    蘭委託翁昆義於同年8月29日下午4時40分許，至臺南市○區
    ○○路一號「臺南區監理站」辦理驗車，經監理站人員發現
    該車引擎及車身號碼與車牌號碼不符，始報警查獲上情。因
    認被告乙○○涉有刑法第349條第1項收受贓物罪嫌云云。
二、本件公訴人認被告涉有收受贓物罪嫌，無非以車牌號碼５Ｋ
    －８２６３號、引擎號碼ＹＬＮ３３１ＧＸＩ０９１８０號
    、車身號碼0000000ＹＯＩＬＯＴ１７１６號車輛，
    原車主係甲○○，於89年8月4日上午5時許，在臺南市○○
    路、海安路口失竊之贓車，而被告供稱所有之車牌號碼「Ｕ
    Ａ－２３１３」號自小客車既因車禍致引擎起火燃燒等情，
    並有臺南市消防局93年9月3日南市消調字第0932806號函所
    附之火災案件紀錄單影本在卷可考，並經證人張憲呈證述屬
    實，則丙○○還車時，一般人必會檢視引擎等配件，且被告
    所有之車牌號碼「ＵＡ－２３１３」號自小客車係1993年出
    廠，與甲○○所有之車牌號碼「５Ｋ－８２６３」號自小客
    車係1991年出廠，新舊程度不一同，內裝如座椅、配件等亦
    不可能相同，被告收受該車時，豈有不知之理。又被告自承
    其所有之車牌號碼「ＵＡ－２３１３」號自小客車鋼圈原來
    並無噴漆云云，而證人甲○○於偵查中證述其所有之車牌號
    碼「５Ｋ－８２６３」號自小客車尋獲後，四個輪胎鋼圈都
    被噴成黑色，被告豈未查覺與原車有異。被告對於丙○○返
    還該車之時間，初則稱丙○○係於事故後半年還車，繼則稱
    約七、八個月還車，又對車禍後丙○○將該車送至何保養廠
    等情，前後供述不一，均與常情有違為主要論據。
三、按犯罪事實應依證據認定之，無證據不得認定犯罪事實；又
    不能證明被告犯罪者，應諭知無罪之判決，刑事訴訟法第15
    4條第2項、第301條第1項分別定有明文。而認定犯罪事實所
    憑之證據，雖不以直接證據為限，間接證據亦包括在內，然
    無論直接或間接證據，其為訴訟上之證明，須於通常一般之
    人均不致有所懷疑，而得確信其為真實之程度者，始得據為
    有罪之認定，倘其證明尚未達到此一程度，而有合理之懷疑
    存在，致使無從形成有罪之確信，根據罪疑唯輕、罪疑為有
    利被告之原則，即不得遽為不利被告之認定，最高法院76年
    臺上字第4986號著有判例可參。次按刑事訴訟法第161條第1
    項規定：檢察官就被告犯罪事實，應負舉證責任，並指出證
    明之方法。因此，檢察官對於起訴之犯罪事實，應負提出證
    據及說服之實質舉證責任。倘其所提出之證據，不足為被告
    有罪之積極證明，或其指出證明之方法，無從說服法院以形
    成被告有罪之心證，基於無罪推定之原則，自應為被告無罪
    判決之諭知，最高法院92年臺上字第128號亦著有判例可參
    。按刑法第34章關於贓物犯之規定，係針對行為人故意收受
    、搬運、寄藏、故買或牙保贓物而在事後助成他人財產犯罪
    目的之惡性予以處罰，故行為人主觀上自需具有贓物性之認
    識而決意收受、搬運、寄藏、故買或牙保行為，且此項認識
    須存在於收受、搬運、寄藏、故買或牙保行為之際，始足當
    之。而刑法第349條第1項收受贓物罪之成立，須行為人主觀
    上明知係贓物，並有收受之行為為要件，且本罪無處罰過失
    犯之規定，乃純故意犯，即行為者須認識其行為客體係贓物
    ，始有可責性，亦即行為者必須認識該財物為侵害他人財產
    權而不法取得之物而言。
四、訊據上訴人即被告乙○○固坦承丙○○返還上開懸掛車牌號
    碼「ＵＡ－２３１３」號之呂車之事實，惟矢口否認有何收
    受贓物之犯行，辯稱：「車子我借給丙○○，從頭到尾的事
    情根本不知道，如果我知道變成贓物的話，就不會送給我嬸
    嬸（蔡秀蘭），並要她去繳稅並驗車。」、而於原審辯稱：
    「丙○○還車時，車子顏色一樣，且還車後，伊不知該車係
    贓車，若伊知悉該車係贓車，怎會交由自己嬸嬸辦理過戶，
    致為警查獲。云云。經查：
（一）車牌號碼５Ｋ－８２６３號、引擎號碼ＹＬＮ３３１ＧＸ
      Ｉ０９１８０號、車身號碼0000000ＹＯＩＬＯＴ
      １７１６號車輛，係於89年8月4日上午5時許，在臺南市
      ○○路、海安路口失竊一情，業據證人即車主甲○○於警
      詢及偵查中指訴無誤，復有「車輛竊盜、車牌失竊資料個
      別查詢報表」、「車籍作業系統－查詢認可資料」、扣押
      書及贓物認領保管單各一紙附卷可稽，足認丙○○於上揭
      時、地交予被告之上開懸掛「ＵＡ－２３１３」號車牌之
      自小客車，係被害人甲○○遭竊之贓車，固屬實在。
（二）查系爭陳車係於88年9月30日3時11分許，在台南市○○○
      路、府前路口撞上上陸橋發生車禍致起火燃燒等情，此有
      臺南市消防局93年9月3日南市消調字第0932806號函所附
      之火災案件紀錄單影本在卷可證（見發查卷第二一頁），
      並據被告於偵查中供承明確（見發查卷第三四頁），復經
      證人洪榮隆於原審證述屬實，惟按上開火災案件紀錄單影
      本上火災損失情形記載係汽車、無損失等語，而被告於偵
      查中供述：「汽車前面引擎著火，當時天色昏暗，其他毀
      損情形不清楚。」云云（見發查卷第三四頁），而證人洪
      榮隆原審審理時證稱：「引擎前面起火，丙○○就叫消防
      隊來救火，我當時在現場，我看到引擎、車廂前座部分毀
      損，後座沒有毀損。」、「前面輪胎有壞掉。」等語（見
      原審卷第八四頁、第八六頁），足見證人洪榮隆所證述該
      車確因車禍致起火燃燒，致引擎、車廂前座部分毀損及前
      輪胎毀損等情，應可採信，然而對於引擎毀損之程度如何
      ，依被告及證人洪榮隆上開陳述，尚無法得知系爭陳車引
      擎是否燒燬？或已致不堪使用之程度？次查被告於原審訊
      問時陳稱：「丙○○修了七、八個月，才將車子還給我。
      」云云（見原審卷第五二頁），證人洪榮隆於原審審理時
      亦證述：「隔天早上丙○○叫他在永康開修車廠的朋友，
      來把車拖走。」等語，應認系爭陳車雖有上情毀損情形，
      然尚有回復原狀之可能，被告亦確有將系爭陳車交付丙○○，由丙○○找修車廠修復系爭陳車，應可認定。
（三）按刑法第三百四十九條第一項之收受贓物罪之「收受」，
      通常係指無償取得持有贓物之行為而言，例如受贈、無償
      借貸等，方可謂收受。若非基於他人贈與之意或無償借與
      之意，而取得該物，實難論以「收受」。查被告所有之系
      爭陳車借予丙○○使用後，因上情起火燃燒，而由丙○○
      返還上開懸掛車牌號碼「ＵＡ－２３１３」號之呂車之事
      實，已如上述，則被告對於從丙○○處所移轉占有之上開
      懸掛車牌號碼「ＵＡ－２３１３」號之呂車，係基於丙○○返還系爭陳車之認識而收受，實可認定。而證人洪榮隆
      於原審審理時證述：「丙○○跟我說我也有坐車，所以叫
      我借他二萬元，把車拿回來，我們約在『我孫子』餐廳，
      修車廠的人把車子開到該餐廳，丙○○當著我的面把錢給
      修車廠的人，丙○○通知被告，被告到『我孫子』餐廳，
      丙○○就把車子鑰匙交給乙○○，被告拿鑰匙之後，說車
      子修理好就好了，乙○○有發動，檢視車子情形後，發現
      沒有問題後，說車子修理好就好了，然後就把車開走了，
      我們就各自回家了。」等語（見原審卷第八五頁），應認
      丙○○確有將車輛送修車廠修復，且因丙○○無錢向修車
      廠取回車輛，故而尚無法以修車時間長達一年，據以認定
      被告受領車輛時，應有贓物之認識，且被告於原審準備程
      序中對於丙○○修理車輛，車身款式以及烤漆顏色與被告
      原來借予丙○○的車輛相同等情供承不諱（見原審卷第七
      三頁），應認被告在丙○○返還上開懸掛車牌號碼「ＵＡ
      －２３１３」號之呂車時，係依一般常情，對於車子性能
      為通常之檢查，認已符合通常效用，足以使用之情形而占
      有上開懸掛車牌號碼「ＵＡ－２３１３」號之呂車，縱當
      時或事後未能察知上開懸掛車牌號碼「ＵＡ－２３１３」
      號之呂車，車輛鋼圈顏色改變，然亦不能據此為被告不利
      之認定，則被告如欲察知丙○○返還上開懸掛車牌號碼「
      ＵＡ－２３１３」號之呂車，係為贓物者，勢必要再為進
      一步詳細檢查，此與一般人供車輛予人使用後，對於他人
      返還車輛時，僅能對車輛之通常效用為功能性之檢查，何
      況本件丙○○係告知被告將系爭陳車送修車廠修理，且證
      人洪榮隆亦證述係修車廠人員將上開懸掛車牌號碼「ＵＡ
      －２３１３」號之呂車送到上述餐廳，再轉交予被告，則
      被告本於受領自己原來借予丙○○之系爭陳車，而占有上
      開懸掛車牌號碼「ＵＡ－２３１３」號之呂車，實難認有
      何贓物之認識，而有決意收受之行為，尚不可因被告已知
      所有系爭陳車遭撞擊後起火，遽認毀損顯非輕微，並據以
      推論被告受領車輛時，理應重新檢視毀損部位，或以出廠
      時間之差異，認二部車新舊程度顯然不同，而以被告陳稱
      未檢查車輛內裝，據為不利被告之認定。
（四）按汽車過戶登記應由讓與人與受讓人共同填具汽車過戶登
      記書，向公路監理機關申請並應繳驗左列證件：一、原領
      之汽車新領牌照登記書車主聯。二、行車執照。道路交通
      安全規則第二十二條第一項定有明文。查被告於偵查中供
      稱：「因為後來該車子我很少在使用，蔡秀蘭需要車，就
      跟我說該車給他使用，因為她是我嬸嬸，所以我就將車子
      送給她，而且蔡秀蘭事後並將該車重新整修，並將我之前
      積欠的燃料、牌照稅等繳清，總共花了十七萬元多，然後
      她說要將車子過戶到她的名下，我就將我的身分證及印章
      交給她，請她自己去辦理。」云云（見發查卷第十七頁）
      ，而證人蔡秀蘭於警詢證述：「因為已停放好幾年未行駛
      ，委託翁昆義先生代我至監理站繳罰單及驗車。」等語（
      見警卷第六頁），證人翁昆義於警詢中亦證述：「該贓車
      係蔡秀蘭委託我姐姐幫忙驗車，我姐姐委託我前往驗車，
      」等語（見警卷第五頁），足見丙○○返還之上開懸掛車
      牌號碼「ＵＡ－２３１３」號之呂車，確係久未使用，且
      確係交由證人蔡秀蘭委託證人翁昆義至監理站驗車，俾便
      辦理過戶登記，則被告上開辯解，應尚堪採信。又查證人
      蔡秀蘭於九十二年八月二十九日確有代繳系爭陳車之稅費
      等情，亦有交通部公路總局嘉義區監理所稅費管理系統稅
      費現況查詢作業一紙在卷可稽，則被告既因證人蔡秀蘭代
      繳稅費，並辦理驗車手續，俾使辦理過戶登記，依上揭規
      定汽車過戶登記應由讓與人與受讓人共同填具汽車過戶登
      記書，向公路監理機關申請，如被告確已知悉丙○○返還
      之上開懸掛車牌號碼「ＵＡ－２３１３」號之呂車係贓物
      ，實不可能交付自己身分證及印章供證人蔡秀蘭使用，再
      委託證人翁昆義辦理驗車俾辦理過戶登記，則被告所辯伊
      不知係贓物云云，應堪採信。
五、綜上各情，檢察官所舉證據及法院依法定職權調查所得之證
    據，尚未達於通常一般人均不致有所懷疑之程度，被告辯稱
    並無贓物之認識，並有決意收受之行為，尚堪採信，此外復
    查無其他積極證據足資證明被告確有收受贓物之犯行，應認
    為不能證明被告犯罪。原審疏未詳究審酌被告所為供述之真
    實性，而以推論、臆測之詞，即遽採為不利被告之認定，而
    對被告論處收受贓物罪刑，自有未合。被告上訴意旨，否認
    犯罪，指摘原判決不當，為有理由，應由本院將原判決予以
    撤銷，改諭知被告無罪，以期適法。
據上論斷，應依刑事訴訟法第三百六十九條第一項前段、第三百
六十四條、第三百零一條第一項判決如主文。
本案經檢察官邱克斌到庭執行職務。
中    華    民    國    95    年    6     月    8     日
                  刑事第二庭    審判長法  官  葉居正
                                      法  官  李文福
                                      法  官  吳森豐
以上正本證明與原本無異。
不得上訴。
                                      書記官  李梅菊
中    華    民    國    95    年    6     月    8     日


司法院資訊處製作；財團法人民間司法改革基金會備份。
